臺灣高等法院刑事判決　　　　　　　　100年度上易字第672號
上　訴　人　臺灣基隆地方法院檢察署檢察官
被　　　告　舒逸雲
選任辯護人　黃教倫律師
上列上訴人因被告違反食品衛生管理法案件，不服臺灣基隆地方
法院99年度易字第486 號，中華民國100 年1 月21日第一審判決
（聲請簡易判決處刑案號：臺灣基隆地方法院檢察署99年度偵字
第2129號），提起上訴，本院判決如下：
    主  文
上訴駁回。
    理  由
一、公訴意旨即檢察官聲請簡易判決處刑意旨略以：被告舒逸雲
    （簡稱被告）係基隆市○○區○○路141 號之私立吉的堡深
    美托兒所負責人。其於民國99年1月25日，向柳世忠購進8斤
    生旗魚片，並由柳世忠於同日8 時許，以自備未符冷藏冷凍
    設備規格之貨車載運至該托兒所。該托兒所廚房工作人員收
    受上開旗魚片後，即置放於溫度攝氏4 度之冷藏櫃先行退冰
    ，以利翌日上午烹調。該托兒所廚房工作人員於翌（26）日
    上午8 時許，取出上開旗魚片烹煮為鼓汁魚片後，於同日上
    午11時50分許，運送至該托兒所及同市○○街私立奇瓦迪文
    理短期補習班之師生食用。自同日中午12時10分許起，該托
    兒所及補習班30名師生陸續出現臉部潮紅及心跳加速等疑似
    食物中毒症狀，經基隆市衛生局至該托兒所採取鼓汁魚片、
    剩餘生旗魚片及當日留餐樣品，送請行政院衛生署食品藥物
    管理檢驗局檢驗，自鼓汁魚片及生旗魚片中檢出有害人體健
    康物質組織胺，其含量分別為10.mg/100g及30.1mg/100g 云
    云，因認被告違反食品衛生管理法第34條第1項、第3項之罪
    嫌。
二、按犯罪事實應依證據認定之，無證據不得推定其犯罪事實；
    又不能證明被告犯罪者，即應諭知無罪之判決，刑事訴訟法
    第154 條、第301 條第1 項分別定有明文。又刑事訴訟上證
    明之資料，無論為直接或間接證據，均須達於通常一般之人
    均不致有所懷疑，而得確信其為真實之程度，始得據為有罪
    之認定，若其關於被告是否犯罪之證明未能達此程度，而有
    合理懷疑之存在，致使無從形成有罪之確信，根據「罪證有
    疑，利於被告」之證據法則，即不得遽為不利被告之認定，
    亦有最高法院76年台上字第4986號判例可稽。其以情況證據
    （即間接證據）斷罪時，尤須基於該證據在直接關係上所可
    證明之他項情況事實，本乎推理作用足以確證被告有罪，方
    為合法，不得徒憑主觀上之推想，將一般經驗有利被告之其
    他合理情況逕予排除，此觀諸最高法院32年上字第67號判例
    意旨亦彰彰甚明。
三、本件公訴意旨認被告涉犯前揭罪嫌，無非係以被告之供述、
    證人即基隆市衛生局衛生稽查員洪子涵之證述、基隆市政府
    99年4 月19日府授衛食貳字第0990037464號函暨所附基隆市
    衛生局處理案件談話記錄、現場稽查紀錄及食品中毒事件調
    查簡速報告單、行政院衛生署食品藥物管理局99年3月8日FD
    A北字第0990006329 號函等，為其主要論據。訊據被告堅詞
    否認有何違反食品衛生管理法之犯行，辯稱：伊並非食品業
    者，並無食品檢驗專業能力或設備，自無驗收食品確保品質
    之義務，即無食品衛生管理法之適用；食物應該在柳世忠送
    來之前就有問題，處理的時候伊有檢視過，伊處理之過程是
    沒有問題的，伊並無過失，且與食用者所生之中毒症狀，應
    無相當因果關係等語。
四、經查：
（一）按食品或食品添加物有變質或腐敗、未成熟而有害人體健
      康、有毒或含有害人體健康之物質或異物、染有病原菌、
      殘留農藥或動物用藥含量超過安全容許量、受原子塵或放
      射能污染而其含量超過安全容許量、攙偽或假冒等情形之
      一者，不得製造、加工、調配、包裝、運送、貯存、販賣
      、輸入、輸出、作為贈品或公開陳列。違反者，處新臺幣
      （下同）6 萬元以上30萬元以下罰鍰，1 年內再次違反者
      ，並得廢止其營業或工廠登記證照；因過失而為前開行為
      ，致危害人體健康者，處6 個月以下有期徒刑、拘役或科
      10 萬 元以下罰金，食品衛生管理法第11條第1 項第1 款
      至第7 款、第31條第1 款前段、第34條第3 項及第1 項分
      別定有明文。依上開法規之文義內容可以得知，假設該法
      在本案可以適用，則其所欲規範之對象應為「過失將變質
      或腐敗或染有病原菌之食品，予以加工、調配、販賣，致
      危害人體健康之行為人」。惟查，被告係該托兒所之所長
      ，並非實際從事調配、加工托兒所食材之人，此有被告於
      偵查中供述食材送到時是煮飯的阿姨點貨等語（見偵查卷
      第24頁），並有上開基隆市政府衛生局函文所附基隆市政
      府衛生局食品中毒事件調查簡速報告單所示「1.處理流程
      ：1/25上午8 時前由廚房阿姨點收已切好並冷凍之旗魚片
      ，因預定1/26才烹煮，故未做處理直接放入冰箱下層冷藏
      ‧‧‧，並於上午11時30分烹煮完成」等內容（見偵查卷
      第11頁）在卷可查，均足證實際烹煮食材之行為人為該托
      兒所聘僱之廚房煮飯阿姨，則因被告並非行為人，即不應
      依該法第34條第1項與第3項加以處罰。
（二）食品衛生管理法第34條、第31條及第11條等規定，其立法
      過程與立法目的，均係規範食品業者：
    1.食品衛生管理法第1 條規定：「為管理食品衛生安全及品
      質，維護國民健康，特制定本法；本法未規定者，適用其
      他有關法律之規定。」該法於64年1月28 日制訂公布，遍
      查該法與其罰則之立法過程，提案機關行政院衛生署與立
      法委員於研討過程中，均集中在食品製造及食品相關產業
      業者之行為規範及管理與處罰，尤就該法第31條以下之罰
      則部分，更為顯明，此有63年11月21日立法院內政、司法
      兩委員會第54會期第1次聯席會議記錄中，提案機關之一
      即司法行政部次長在提案說明會議中發言略謂：「第六章
      第27條（即現行法第31條）為對直接影響人體健康或公共
      安全之食品業者之罰則」（見立法院公報第63卷第98期委
      員會記錄第9頁），此外，復有該法草案第27 條（即現行
      法第31條）分條說明內容亦同此旨（見立法院公報第64卷
      第2期院會記錄第33頁）；再參第31條於97年6月11日再度
      修正，行政院修法提案說明中亦明白揭示「一、鑑於食品
      業者作業及設施衛生，與所產製食品之衛生息息相關爰增
      列第二款」（見立法院公報第97卷第31期院會記錄第88頁
      ），均足堪認定該法第31條之行為者為違反第11條之「食
      品業者」，應無疑義。
    2.再查該法第11條第1 項欲所規範者，亦係指食品業者，此
      有63年12月14日立法院內政、司法兩委員會第54 會期第4
      次聯席會議記錄中，提案機關之一即行政院衛生署處長林
      明道於提案說明會議中發言略謂：「第11條係對人體健康
      有直接危害或有直接危害之虞之食品或食品添加物之禁止
      規定。其最主要之目的並非在於取締或處罰，而是在事前
      預防，諸如其他法律之禁止規定一樣，旨在先警告不得違
      反規定後始對忽視法律、知法犯法之徒，加以重罰。故其
      用意在於期能發生嚇阻作用，迫使食品業者不敢以身試法
      或加強品質衛生之管理以資預防危害，而對於明知故犯或
      怠忽品質衛生管理而至造成危害，影響公共衛生安全之食
      品、食品添加物之業者，則予以重罰，旨在保護國民健康
      」，以及立法委員就該法逐條討論時，就該法第11條之發
      言略謂：「一、本條為本法之重要條文，只要是業者違反
      本條文中任何一款者，即應受本法第27條（即現行法第31
      條）規定之處罰」（以上均見立法院公報第64卷第4 期委
      員會記錄第1頁及第3頁），均足堪認定該法第11條之禁止
      規範對象為食品業者，亦無疑義。
    3.綜上，本院探究該法第34條、第31條及第11條等規定，其
      立法過程與立法目的，均係規範食品業者，此因食品業者
      專以從事與食品相關業務以營利牟生，有較高度之專業能
      力，自應課予較高之法律責任與注意義務。至若非專以食
      品製造、販售、加工之一般人民，其調製、料理食品僅係
      為其生活附隨事務者，例如家庭主婦、煮飯傭人，均應不
      在該法規範對象之內，故該法應以食品業者為規範對象，
      自屬當然。
（三）被告與吉的堡托兒所廚房工作人員均非該法所規範之食品
      業者：
    1.食品衛生管理法第7 條規定：「本法所稱食品業者，係指
      經營食品或食品添加物之製造、加工、調配、包裝、運送
      、貯存、販賣、輸入、輸出或經營食品器具、食品容器、
      食品包裝、食品用洗潔劑之製造、加工、輸入、輸出或販
      賣之業者。」本條內容過於寬廣，該法立法之初，即有立
      法委員認本條應限縮解釋，此有立法委員於64年1 月7 日
      立法院二讀逐條討讀逐條討論會議中，就該條所提書面意
      見略謂：「過份之處：例如第7 條後段文曰：『或經營食
      品器具，食品容器，包裝之製造、加工、輸入、輸出、販
      賣業者。』而第7 條頭一句話，便說：『本法所稱食品業
      者』，從這個文字看經營食品器具業者，都列為食品業範
      圍，因而，家庭用膳具也是食品器具，按本法案之規定，
      豈非將所有膳具業者均可解釋為食品業？察我國情形勿需
      如此擴大，況日本法並無此項規定，是以，第7 條後段文
      字應予刪除或予修正。‧‧‧不足之處：本案所規定之食
      品衛生管理，係營業性食品，並非家庭或團體生活之食品
      ，但本案並未有所交代，因而容易解釋到營業性以外之食
      品範圍，為避免混淆，文字上應有補充。‧‧‧總合前述
      各節，英國法著眼於主食品類衛生，日本法注意商業食品
      之處理，我國應約束者亦係商業性食品」（見立法院公報
      第64卷第3 期院會記錄第12頁），因此，並非有製造、加
      工、調配食品為業，即屬本條之食品業者，尚須限縮為將
      食品作為商業性食品，即將製造、加工、調配之食品予以
      販賣者，始為食品業者。
    2.又參該法之主管機關即行政院衛生署函示見解，認為學校
      自行設立餐廳，其僱用之調理膳食人員自非屬食品衛生管
      理法所稱之食品業者，該餐廳如有衛生設施不符規定且請
      其改善而未改善者，應將有關情節轉請教育單位處理。但
      學校餐廳如屬完全由飲食業者包辦之方式經營，而有販賣
      食品之實質行為者，其負責人自應依食品衛生管理法有關
      規定處辦（行政院衛生署80 年2月13日衛署食字第938586
      號函文參照）。再按各級學校自辦午餐倘若由員生消費合
      作社、公辦民營、民辦民營、外包等方式辦理，均應列屬
      食品業者，其如違反食品衛生管理法之相關規定，悉依該
      規定罰則處分。如若由團體膳食委員會（按性質相同之組
      織）管理，則宜加強教育訓練及輔導，並經常將衛生稽查
      結果，函知當地教育主管機關，以達行政監督效果（行政
      院衛生署86年4月29日衛署食字第86019017 號函文參照）
      。凡為機關團體或家庭自行僱用從事調理膳食之人員（如
      自宅所僱之女傭），應非屬食品衛生管理法所稱之食品業
      者，故不宜依該法對食品業者之規範處理。惟為防杜類似
      中毒案件發生，仍應加強有關飲食衛生之宣導與輔導（行
      政院衛生署78年1月10日衛署食字第775745 號函文參照）
      。
    3.查本案被告為該托兒所負責人，此除被告所自承外，復有
      基隆市兒童及少年福利機構設立許可證書1 紙附卷可稽（
      見偵查卷第7 頁）。托兒所為托育機構，提供兒童餐食僅
      為其附隨業務，而非專以製造、加工、調配食品並用以販
      賣為其主業，被告自非食品業者，應無疑義。再查實際為
      烹調行為之廚房工作人員，為該托兒所自行僱請之中餐技
      術士1 名即吳美英，並非委由外包之膳食業者，此經被告
      供陳在卷（見本院卷第21頁），並有前揭基隆市政府衛生
      局食品中毒事件調查簡速報告單1 紙附卷可參（見偵查卷
      第12頁反面、第13頁），故該廚房工作人員，亦非屬該法
      所定義之食品業者。
    4.是以縱然廚房工作人員確係被告所雇用，惟本案廚房工作
      人員並非該法所規範之食品業者，該法亦非針對食品業者
      以外之一般人民為規範對象，被告自無從適用該法第34條
      第2項之餘地。
（四）末按法律解釋之方法，包括文義解釋、系統解釋、歷史解
      釋、目的解釋等，基於罪刑法定原則及刑法最後手段性（
      刑法謙抑性），對於犯罪之法律要件、法律效果及犯罪追
      訴條件之範圍，不但不得超過文義解釋之最大範疇，更應
      於文義範圍內，綜合立法目的、歷史及體系等解釋方法，
      作出最適當解釋，以免增加法律條文所無之限制，致害及
      罪刑法定原則，或不當擴大刑罰範圍，進而影響刑法安定
      性及明確性（最高法院96年度台非字第153 號判決可資參
      照）。本院審究本案大前提之法律即食品衛生管理法，研
      析並循從該法之文義解釋、立法目的及相關函釋見解後，
      認定被告並非行為人，亦非該法所欲規範之對象，並無食
      品衛生管理法之適用。
五、綜上所述，被告並非行為人，無食品衛生管理法第34 條第1
    項、第3 項之適用，且被告及其雇用之廚房工作人員亦非該
    法所稱之食品業者，亦無該法第34條第2 項之適用。申言之
    ，關於被告違反食品衛生管理法之犯罪證據，其包夾尚有不
    足，自不足為不利於被告事實之認定。此外，本院復查無其
    他積極證據足資證明被告有何公訴人所指之犯行，揆諸前揭
    說明，本件自應為被告無罪之諭知。
六、原審因而諭知被告無罪，核無不合。檢察官上訴意旨以：食
    品衛生管理法之立法目的係為維護國民健康及公共衛生安全
    ，換言之，販賣食品涉及國民之公共衛生安全者，即屬食品
    衛生管理法規範之範圍。又將食品作為商業性食品並加以販
    賣，不論是主業務或附隨業務，均應屬食品衛生管理法規範
    範圍，此從食品衛生管理法第7 條規定，並未限制專以販賣
    為主業，亦即並不排除以販賣為附隨業務之適用。被告為托
    兒所負責人，提供餐食供兒童食用，並收取費用，涉及兒童
    餐食之公共衛生安全，其販賣食品雖係附隨業務，仍應有食
    品衛生管理法之適用等語，指摘原審判決不當。惟被告並非
    行為人，亦非食品衛生管理法所欲規範之對象，並無該法之
    適用一節，業據原審判決詳予說明其認定之理由，且上開食
    品於被告購入前是否已經變質或染有病原菌，此部分公訴人
    亦未舉證明以釐清事實，被告既非食品業者，不具食品檢驗
    能力，其購入上開食品過程，尚難認有何過失，故被告處理
    上開食品過程，亦與本案之中毒事件，無必然之相當因果關
    係。檢察官提起本件上訴，要係對原審依職權審酌之事項，
    重為爭執，難認為有理由，應予駁回。
據上論斷，應依刑事訴訟法第368 條，判決如主文。
本案經檢察官黃全祿到庭執行職務。
中    華    民    國    100    年    5    月    12    日
                  刑事第十九庭  審判長法  官 鄧振球
                                      法  官 張江澤
                                      法  官 潘翠雪
以上正本證明與原本無異。
不得上訴。
                                      書記官 朱家賢
中    華    民    國    100    年    5    月    12    日